【裁判字號】    91,自,16
【裁判日期】    920930
【裁判案由】    詐欺等
【裁判全文】
臺灣士林地方法院刑事裁定                            九十一年度自字第一六號
    自  訴  人  乙○○
    被      告  甲○○
右列被告因詐欺等案件，經自訴人提起自訴，本院裁定如左：
    主  文
自訴駁回。
    理  由
一、按法院或受命法官於自訴案件第一次審判期日前訊問及調查結果，如認為案件有
    刑事訴訟法第二百五十二條至第二百五十四條之情形者，得以裁定駁回其自訴，
    同法第三百二十六條第三項定有明文。
二、本件自訴意旨略稱：被告甲○○與自訴人乙○○原係朋友關係，於八十一年間被
    告與其妹婿闕合偉（年籍不詳）到自訴人當時內湖之住處商談，表示意想開創被
    告專長之水族事業，惟因經濟困窘資本不足，希望自訴人代墊全部資金，等公司
    營運之後所賺的之淨利再按月歸還，當時自訴人深信不疑，便以合夥人名義與被
    告共同開立「鴻龍水族有限公司」，公司址設於臺北市○○區○○街七十八號，
    自訴人提供現金二百一十多萬元，以為設立該公司之一切費用。但被告並未如其
    所言，將公司營業後所得之淨利按月償還自訴人代墊的所有支出，反而將營業所
    得據為己有（六個月共計七百多萬元），除非自訴人提起某日的支票現金不足，
    被告才多少將現金存入自訴人的帳戶即第一商業銀行光復分行、甲存0000－
    00000－0帳號，猶有甚者，被告幾次在晚上私下進入公司將魚貨打包賣給
    同業之水族館，經鄰人發現告訴被告，被告質詢之，其即謊稱水族箱的水倒了，
    魚死了云云，被告根本無心水族館，導致漁貨死亡損失。自訴人與被告核對，被
    告人表示無力負擔三百到四百多萬的虧款，自訴人念與被告朋友一場，便答應由
    被告開立商業本票三張一百萬元作為償還，自訴人自己償還剩下的虧損部分。但
    被告至今非但一毛未還，甚至避不見面。民國八十五年六至七月由舒建中律師將
    本票呈向台北士林地方法院強制裁定時，被告出面協商償還，之後改為認證。被
    告協商償還要將他所持分土地作為償還，但協商後又失去蹤影。民國九十年五月
    至七月份自訴人又去被告家中找他三次，但被告依然不出面解決。自訴人因案執
    行於台北監獄戒治所，頓時失去經濟上自行謀生能力，經濟狀況寅吃卯糧，生活
    困頓；且此債務被告由民國八十一年拖欠至今，早已沒有繼續拖下去的道理，被
    告自始即非打算正當經營水族館，其一開始即進貨很多，計畫倒債，且告訴被告
    「買十賠三賺七」，因認被告涉有刑法第三百三十九條第一項之詐欺、及同法第
    三百二十條第一項之竊盜等罪嫌等語。
三、按犯罪事實，應依證據認定之，無證據不得推定其犯罪事實，刑事訴訟法第一百
    五十四條定有明文；又按刑法第三百三十九條第一項詐欺罪，必須行為人自始基
    於不法所有之意圖，以詐術使人交付財物，始能構成，所謂以詐術使人交付，必
    須被詐欺人因其詐術而陷於錯誤，若其所用方法，不能認為詐術，亦不致使人陷
    於錯誤，即不構成該罪。至於民事債務當事人間，若有未依債務本旨履行給付之
    情形，在一般社會經驗而言，原因非一，其因不可歸責之事由無法給付，或因合
    法得對他造主張抗辯而拒絕給付，甚至債之關係成立後，始行惡意遲延給付，皆
    有可能，非必出於自始無意給付之詐欺犯罪一端，最高法院四十六年台上字第二
    六０號判例可資參照。
四、訊據被告甲○○固坦承有與自訴人合夥經營水族事業，惟否認有何詐欺、竊盜犯
    行，辯稱：八十一年合夥時，並沒有故意找他合夥，而是見自訴人沒工作，伊告
    訴自訴人水族館生意不錯，就由自訴人出資金，伊出技術，不料伊教自訴人技術
    ，自訴人卻不聽，只聽從案外人闕合偉之意見，闕合偉本人既無出資也無幫忙經
    營，結果魚之繁殖數量很少，伊與自訴人僅合夥三個月即因為自訴人不相信伊養
    魚技術而離開。又該水族館帳戶本皆由自訴人太太所管理，伊並無經手帳目，而
    伊賣魚自訴人都知悉，錢也是自訴人及其太太所收。伊在與自訴人結束合夥時，
    自訴人跟伊要一百多萬時，伊即簽發三張合計一百萬元之本票交付自訴人，但因
    伊自己另與案外人曾國銓經營之漁場尚未賺錢，自訴人就來搗亂，以致尚無法償
    還票款。伊與曾國銓合夥在汐止的養殖場在與告訴人合夥前就已經開始經營，伊
    並沒有將魚拿到自己的魚場去。伊雖有水族館鑰匙但後來並無使用，晚上都是自
    訴人關門，伊只是有時去看魚有沒有死，雖有數次因酒醉而睡在水族館內，並未
    將魚偷載出去賣。也沒有詐欺自訴人的錢或故意進貨倒別人的帳云云。
五、自訴人認被告涉有詐欺罪嫌，無非以其提出之被告所簽發之三張本票影本為證據
    。經查，(一)關於上開水族館由何人管帳一事，被告否認有職司管帳之職務，而根
    據自訴人陳述之內容，係謂水族館的帳目於水族館起始經營時之階段由被告管理
    ，約二個半月後由自訴人之女友管帳，自訴人只記載所交出之現金及支票，至於
    花費之每條明細，自訴人與被告均未記載等情，是自訴人交付現金、支票予被告
    後，被告處理情形，自訴人無法一一為具體之指摘，且無任何詳細資料可以提出
    ，參諸被告以自訴人支出之金錢確實有購置水族箱、送風機、加溫器、過濾器、
    水石造景等相關設施、及各種魚類，並支付水電費用、招牌費等，非收受金錢、
    支票後，毫無任何作為，是自訴人並未能提出積極之證據證明被告假藉水族館支
    出之名詐欺其金錢歸入自己所有。(二)關於自訴人指稱被告未依其合夥前之承諾，
    將公司營業後所得之淨利按月償還自訴人代墊的所有支出，反而將營業所得據為
    己有（六個月共計七百多萬元）云云，自訴人亦未能提出積極之證據以證明其六
    個月營業所得收入究竟為何，況自訴人亦自陳：「除非自訴人提起某日的支票現
    金不足，被告才多少將現金存入自訴人的帳戶即第一商業銀行光復分行甲存帳戶
    」等語（見自訴狀），足見被告亦有將現金存入自訴人之帳戶，是被告究竟有無
    將營業所得未交出之行為，自訴人未能提出證據，且被告縱有未將營業所得未如
    數交出之情形，因另有可能係基於侵占之故意未交出，亦有可能單純係民事債務
    不履行之情形而無犯罪之故意等多種原因，是亦非必能謂其合夥之初即存詐欺之
    故意。被告雖於合夥結束後，簽發一百萬元本票交付自訴人，此為被告所承認並
    陳稱：因合夥結束後，自訴人表示伊投資一百萬元下去，伊要被告交付一百餘萬
    元，所以被告同意開二年期之本票，想待被告之另一漁場賺錢時再償還自訴人等
    語（見本院九十二年三月十五日、及同年四月一日訊問筆錄），是被告交付自訴
    人合計一百萬元之本票，有可能係同意分擔自訴人合夥出資之損失，非能遽指其
    係將營業所得據為己有後之賠償款，更不能以其簽發一百萬元本票交付自訴人之
    事實即認定其起始找自訴人投資水族館即出於詐欺之犯意。(三)關於被告多年未依
    其承諾清償自訴人本票票款一事，亦僅能認係票款債權成立後民事債務不履行之
    範疇，尚不得以此謂其詐欺。(四)關於自訴人指稱被告教唆伊大量進魚貨，然後倒
    帳云云，為被告所否認，自訴人復無提出任何證據以證明之，退一步言，縱此情
    屬實，亦屬被告引誘自訴人共同詐欺與其交易魚貨之賣方，非得謂被告詐欺自訴
    人。(五)綜上，自訴人單純以被告欠本票一百萬元之債務多年，即謂被告具有詐欺
    其金錢之故意，並不可採。該等事實僅屬民事債務不履行之問題，尚無積極之證
    據足以認定其具不法所有之意圖及對自訴人詐術。(六)關於自訴人指稱被告竊魚一
    事，自訴人陳稱有鄰居經營西藥房者、及一位住二樓駕駛遊覽車之司機目睹過，
    惟又稱該藥房已經不營業了，遊覽車司機已經前往大陸定居，又自訴人之女友也
    沒有親眼見過被告偷魚等情（見本院九十二年四月一日訊問筆錄），是自訴人主
    張被告偷竊其所有之魚，亦未能提出任何證據證明之。綜合上開調查結果，依自
    訴人提出之證據僅足認本件乃屬民事債務糾葛，核被告涉詐欺、竊盜罪嫌均屬不
    足，揆諸首揭說明，自應為自訴駁回之諭知。
據上論斷，應依刑事訴訟法第三百二十六條第三項、第二百五十二條第十款，裁定如
主文。
中      華      民      國      九十二      年      九    月    三十    日
                                      臺灣士林地方法院刑事第六庭
                                            法  官  趙  文  卿
右正本證明與原本無異。
如不服本裁定，應於裁定送達後五日內，向本院提出上訴狀。
                                            書記官  劉  政  惠
中      華      民      國      九十二      年      十    月      七    日


司法院資訊處製作；財團法人民間司法改革基金會備份。
